臺灣高等法院民事判決　　　　　　　　　 95年度上字第824號
上　訴　人　甲○○○
訴訟代理人　陳建維律師
被　上訴人　合作金庫商業銀行股份有限公司
　　　　　　（即原中國農民銀行股份有限公司）
法定代理人　許德南
被　上訴人　丙○○
共　　　同
訴訟代理人　李師榮律師
上列當事人間請求返還不當得利事件，上訴人對於中華民國95年
8月15日臺灣臺北地方法院94年度訴字第502號第一審判決提起上
訴，本院於96年1月10日言詞辯論終結，判決如下：
    主      文
上訴駁回。
第二審訴訟費用由上訴人負擔。
    事實及理由
壹、程序部分：
一、被上訴人之法定代理人原為陳沖，嗣於本院訴訟程序進行中
    變更為許德南，並於民國（下同）96年1月10日具狀聲明承
    受訴訟，程序合法，應予准許，合先敘明。
二、按在第二審為訴之變更或追加，非經他造同意不得為之。但
    擴張或減縮應受判決事項之聲明者，不在此限，此觀民事訴
    訟法第446條第1 項準用第255條第1項第3款自明。上訴人於
    原審原請求被上訴人等應連帶給付新台幣（下同）3,316,40
    0元及法定遲延利息（原審卷第153頁），嗣上訴至本院時，
    減縮其聲明為2,960,366元及法定遲延利息（本院卷第8頁）
    ，核與前開規定相符，應予准許。
貳、實體部分：
一、上訴人起訴主張：
  (一)上訴人於86年5月間向前中國農民銀行股份有限公司（下稱
    前農民銀行）大安分行申請房屋貸款，約定可借款之額度為
    6,000,000元，並於每次欲借款時，以填寫個人戶借款支用
    申請書之方式為之。嗣前農民銀行於95年5月1日與被上訴人
    合作金庫商業銀行股份有限公司（下稱合作金庫）合併，前
    農民銀行為消滅銀行，被上訴人合作金庫為存續銀行，前農
    民銀行之權利義務關係，由合併後存續之被上訴人合作金庫
    概括承受，則本件借貸關係存在於上訴人與被上訴人合作金
    庫之間。上訴人於86年5月21日借款1,000,000元，承辦本件
    借貸之前農民銀行大安分行行員即被上訴人丙○○遂通知上
    訴人至銀行辦理借款，且要求上訴人應先於12張之個人戶借
    款支用申請書（下稱借款支用申請書）上簽名蓋章，連同印
    章一併交由被上訴人丙○○保管，上訴人遂按被上訴人丙○
    ○之指示辦理，並請被上訴人丙○○出具收據，表示由其保
    管上開借款支用申請書及印章，並要求每次借款時，須由上
    訴人告知始可為之。詎料被上訴人丙○○未經上訴人同意，
    逕以其所保管之12張借款支用申請書申請借款，並將該等借
    款匯入上訴人於前農民銀行大安分行之活期存款帳戶內，被
    上訴人丙○○復利用持有上開帳戶存摺及印章之便，將上開
    帳戶內之款項自86年5月起至88年5月20日止陸續盜領，合計
    共盜領6,674,521元，上訴人於原審主張5,674,521元係加總
    錯誤，並非邏輯上不合理。
  (二)原審認定上訴人所主張遭盜領之款項應係上訴人所親自提領
    ，顯有違誤：原審以肉眼判斷上訴人所自承真正之12張借款
    支用申請書與上訴人所提出之取款憑條39紙上所載字跡，係
    出於同一人之手筆，而認定係上訴人親自提領，容有誤認之
    可能。且原證三之取款憑條或僅有蓋章而無簽名，甚或蓋章
    及簽名均無，且自86年至88年間上訴人帳戶竟有多達20多筆
    之現金提款，87年1月至6月間有連續7筆提款，顯有悖於常
    情，蓋如上訴人需用款項，大可需用時再動用借款支用申請
    書借款，何需先借款再分次多月提領，顯見被上訴人丙○○
    利用職務之便所為，而非上訴人領取。
  (三)關於上訴人借款之金額，上訴人尚有記憶錯誤，爰予以更正
    借款金額，即87年1月23日借款62,686元，並非上訴人所借
    ，86年7月3日之41,126元及87年9月4日之42,549元則漏未計
    入借款金額，上訴人確曾向被上訴人借款1,000,000元，並
    以開立支票之方式給付上訴人之妹妹曾陳麗香，而曾陳麗香
    收受該支票應為86年7月14日，而非上訴人記憶中之86年5月
    22日（86年5月22日之借款與86年5月27日之還款與上訴人無
    涉），故該借款1,000,000元應予計入，總計上訴人於原審
    漏未計入之借款有1,020,989元，扣除此部份金額，被上訴
    人等受有不當利益及上訴人所受之損害為2,960,366元。
  (四)被上訴人丙○○自認原證一收據上印文為真正，則原證一之
    收據應推定為真正，故被上訴人丙○○確有保管上訴人之印
    章，原判決認定上訴人應就被上訴人丙○○有保管上訴人印
    章並進而盜用等情，應負舉證責任，係有違誤。被上訴人丙
    ○○迄今未能舉證有將合計借款5,696,000元之12張借款支
    用申請書影本郵寄予上訴人，則系爭借款是否均為上訴人同
    意，顯非無疑。
  (五)上訴人還款之總金額經計算後係6,564,117元，顯然超出上
    訴人所借款項，原審認定上訴人所提出之收入傳票影本1紙
    及存入憑條影本2紙。僅足證上訴人有存入款項至帳戶，尚
    難認係提供還款所用，然查有關該收入傳票係貸方，與存款
    存入憑條均屬貸方，應係上訴人存還款之資料，被上訴人抗
    辯其係開具台支及上訴人存款資料顯屬有疑，縱非還款，上
    開款項存入上訴人之帳戶而遭被上訴人丙○○盜領，上訴人
    依據侵權行為之法律關係亦得請求被上訴人等賠償。原審復
    認定上訴人主張88年6月23日之1,900,000元還款未予舉證，
    顯屬有誤，於被證二及原證四均有此筆還款記載，被上訴人
    於原審94年11月14日提出之民事綜合辯論意旨狀亦承認上訴
    人向前農民銀行臺北分行貸款1,900,000元清償大安分行之
    借款，原審因此誤認上訴人未有該筆還款之事實，被上訴人
    合作金庫未因此受有不當利益，顯有違誤。
  (六)故被上訴人合作金庫顯有不當得利甚明。被上訴人丙○○之
    冒貸行為，顯已侵害上訴人之財產權，依民法第184條第1項
    前段及後段之規定，應負侵權行為之損害賠償責任。被上訴
    人合作金庫既係被上訴人丙○○之僱用人，被上訴人丙○○
    所為之行為係利用執行職務時所為，被上訴人合作金庫自應
    依民法第188條第1項之規定，負僱用人之連帶賠償責任。爰
    起訴請求：1.被上訴人合作金庫與被上訴人丙○○應連帶給
    付上訴人3,316,400元及自起訴狀送達之翌日起至清償日止
    ，按年利率5%計算之利息。2.上訴人願供擔保，請准予宣告
    假執行（原審卷第153頁）。
二、被上訴人合作金庫、丙○○則以：
  (一)上訴人於86年5月22日向前農民銀行大安分行申請貸款，經
    核准後循環動用額度為6,000,000元，上訴人可於借款期間
    自由借款、還款。上訴人自86年5月22日至88年5月22日止，
    以借款支用申請書動用共循環動用5,696,000元，迄88年6月
    間，上訴人因處理訴外人源纖股份有限公司（下稱源纖公司
    ）帳務事宜之便利性，遂申請貸款續借展期並移至前農民銀
    行臺北分行辦理，上訴人於88年8月27日結清對前農民銀行
    大安分行借款，並辦理存摺銷戶手續，上訴人於前農民銀行
    大安分行之借款既已結清，被上訴人等即無侵權行為及不當
    得利情事。
  (二)被上訴人丙○○辦理貸款之初，確實有應上訴人請求，為上
    訴人留存上訴人已簽好名並蓋妥印章之12張借款支用申請書
    ，被上訴人丙○○以該借款係撥入上訴人於該分行開設之活
    存戶，並無風險，而予以通融，但並未保留上訴人之印章或
    存摺。況上訴人亦自承於86年5月21日欲借款1,000,000元，
    親自至大安分行辦理，且並於12張空白支用申請書上簽名、
    蓋章，既已事先蓋妥印章，足證被上訴人丙○○並無再留存
    摺、印章必要，上訴人說詞顯屬矛盾。且被上訴人丙○○於
    86年8月1日業已調職至新店分行，原已蓋妥印章並簽名之12
    張支用申請書，於被上訴人丙○○調職後仍留置於原授信卷
    宗內並未動用，該部分業務業經臺灣臺北地方法院檢察署94
    年偵字第16640號偽造文書案函查屬實。另被上訴人丙○○
    於86年8月1日調職前，上訴人曾申請動用5次款項，其中4次
    由被上訴人丙○○辦理，另次由他人辦理，而上訴人於86年
    5月22日、86年7月14日分別於前農民銀行大安分行、士林分
    行領取1,000,000元，分別開具曾陳麗香（即上訴人之姐妹
    ）為受款人之支票，足證被上訴人丙○○並未盜領。
  (三)縱如上訴人主張被上訴人等有侵權行為之情事，然上訴人事
    隔多年始行主張，其請求權時效業已超過知悉後2年不行使
    而消滅。被上訴人等並無「無法律上原因而獲有利益」之情
    事，且上訴人於大安分行之債務均已結清，上訴人並無損害
    。被上訴人丙○○並無所謂侵權行為及不當得利之情事，被
    上訴人合作金庫亦無須負僱用人之連帶責任。
三、原審為上訴人敗訴之判決，上訴人提起上訴，於本院上訴聲
    明為：(一)原判決廢棄；(二)被上訴人等應連帶給付上訴人2,96
     0,366元，及自起訴狀送達翌日起至清償日止，按年息5%計
    算之利息；(三)第一、二審訴訟費用由被上訴人等連帶負擔；
    (四)第二項聲明，上訴人願供擔保請准予宣告假執行。被上訴
    人等共同答辯聲明為：(一)上訴駁回；(二)訴訟費用由上訴人負
    擔；(三)如受不利之判決，願供擔保免為假執行。
四、本件不爭執事項如下：
  (一)上訴人於86年5月22日向前農民銀行大安分行申請貸款，經
    核准後循環動用額度為6,000,000元，上訴人可於借款期間
    自由借款、還款。上訴人帳戶自86年5月22日至88年4月6日
    止，以借款支用申請書動用共循環動用額度5,696,000元。
  (二)上訴人於88年6月23日還清對前農民銀行大安分行借款，並
    於88年8月27日辦理存摺銷戶手續。
  (三)上訴人留存其已簽好名並蓋妥印章之12張借款支用申請書於
    被上訴人丙○○處。
五、按因故意或過失不法侵害他人之權利者，負損害賠償責任。
    故意以背於善良風俗之方法，加損害於他人者亦同。民法第
    184條第1項定有明文。經查：
  (一)上訴人於86年5月22日向前農民銀行大安分行申請貸款，經
    核准後循環動用額度為6,000,000元，上訴人可於借款期間
    自由借款、還款。上訴人帳戶自86年5月22日至88年4月6日
    止，以借款支用申請書動用共循環動用額度5,696,000元，
    有個人戶借款支用申請書、帳戶號碼0000000000000還款明
    細表附卷可稽（原審卷第11、46、60頁），並為兩造所不爭
    執，可認是實。上訴人主張被上訴人丙○○保管其已簽名蓋
    章之空白借款支用申請書並持有其印章，冒貸並冒領款項計
    6,674,521元等語，應由上訴人對被上訴人丙○○有前開侵
    權行為情事負舉證責任。
  (二)上訴人於原審自陳其向前農民銀行大安分行借款2,582,762
    元（見原審卷第167 頁附表），復於本院更正其借款金額漏
    未計入1,020,989元（本院卷第9頁），故上訴人承認其借款
    金額為3,603,751元，分別係：86年5 月22日之1,000,000元
    ，86年7月3日之41,126 元（上訴人於本院始主張），86年8
    月4日之279,600元，86年8 月26日之700,000元、300,000元
    ，86年12月11日之100,000 元，87年9月4日之42,549元（上
    訴人於本院始主張），87年10月11日之49,803元（上訴人於
    本院更正借款日期），87年11月4日之40,870元，87年11月9
    日之49,803元，及1,000,000 元之借款以開立支票之方式給
    付予訴外人曾陳麗香（上訴人於本院始主張），惟查，前開
    上訴人所承認之借款除86年5月22日之1,000,000元、86年12
    月11日之100,000元以外，其餘借款均未列於與前農民銀行
    大安分行核撥貸款及還款之紀錄（見原審卷第60頁），則上
    訴人主張其借款僅為3,603,751 元，尚非可採，從而，不能
    遽以反面推論上訴人所承認借款金額以外之貸款係被上訴人
    丙○○所冒貸。
  (三)前農民銀行大安分行授信組組長乙○○於上訴人告訴被上訴
    人丙○○詐欺等案件中證稱略以：一般均由貸款人於動支時
    當場填寫借款支用申請書，但銀行實務上，有些客戶為求方
    便或因住所距銀行較遠，會事先將簽名蓋印之空白支用申請
    書留存於銀行，客戶如急需使用款項，又不便親自前往銀行
    時，請銀行經辦人員代為填寫借款支用申請書雖非常態，但
    亦時有所聞，況銀行撥付之款項必須匯入借款人本人在銀行
    所開立之活儲帳戶內，再由借款人依其所需提領，且每次撥
    款均經過銀行人員之層層稽核控管，因此客戶較放心，本案
    可能係告訴人（即上訴人）一開始將12張空白借款支用申請
    書留存銀行，但事後告訴人每次借款均親自前來辦理，當場
    另行填寫借款支用申請書，以致原本留存之空白借款支用申
    請書均未使用而留存在卷內，期間伊所覆核之經辦人員，除
    被告（即被上訴人丙○○）外尚有2、3名行員，被告於86年
    8月1日調職後，沒有保管該空白借款支用申請書，不可能事
    後動支，且從資金明細清楚可知諸多款項均係流入告訴人相
    關親屬間等語，有原法院檢察署94年度偵字第16640號不起
    訴處分書在卷可稽（本院卷第64至66頁），且查，被上訴人
    丙○○於86年8月1日調職於前農民銀行新店分行，有前農民
    銀行令在卷可按（原審卷第65頁），被上訴人合作金庫並提
    出上訴人已申請撥貸之借款申請書原本12紙及空白撥貸申請
    書原本12紙，以上事證核與被上訴人丙○○於原審具結證稱
    略以：上訴人未將印章交給伊保管，但基於上訴人的要求，
    預收保管其借款支用申請書，惟上訴人辦理貸款係另外提出
    其他借款支用申請書予伊辦理，伊辦理上訴人之撥貸業務只
    有四次，為第1、2、3、5次之撥貸，原保管之借款支用申請
    書伊並未使用等語（原審卷第108頁至反面），互相符合，
    足認被上訴人丙○○所言非虛。則上訴人主張被上訴人丙○
    ○冒用其已簽名蓋章之借款支用申請書而貸款等語，不足可
    採。
  (四)按私文書之真正，如他造當事人有爭執者，則舉證人應負證
    其真正之責。當事人提出之私文書，必先證其真正，始有形
    式之證據力。如他造否認該提出之私文書繕本或影本，或爭
    執其內容之記載，在舉證人提出原本前，不認該繕本或影本
    有何形式之證據力。當事人提出之私文書，必先證其真正而
    無瑕疵者，始有訴訟法上之形式證據力，更須其內容與待證
    事實有關，且屬可信者，始有實質證據力之可言。最高法院
    47年台上字第1784號判例、93年台上字第1210號裁判、91年
    台上字第1233號裁判要旨參照。上訴人提出原證一86年5月2
    2日收據影本（原審卷第10頁），主張被上訴人丙○○保管
    其印章，惟查，原證一收據影本，上訴人訴訟代理人於原審
    庭訊中，當庭承認該收據係上訴人所制作（原審卷第102頁
    ）該收據上並無被上訴人丙○○之字跡或簽名，僅蓋有被上
    訴人丙○○工作使用之便章，且該印文不甚清晰（本院卷第
    65頁反面），被上訴人丙○○否認該收據之真正，並否認保
    管上訴人之存摺及印章（原審卷第108至反面），上訴人未
    立證證明該收據為真正，此外，查無其他事證可證被上訴人
    丙○○保管上訴人之印章，是尚難遽此認定被上訴人丙○○
    持有上訴人之印章，進而盜領上訴人帳戶之存款。
  (五)原證三存摺存款取款憑條影本共39紙上所載「甲○○○」筆
    跡與上訴人承認其簽名真正之借款支用書請書影本12紙（原
    審卷第11至22頁），及上訴人不否認其形式上真正之中國農
    民銀行辦理消費者貸款申請暨審核綜合表影本（原審卷第59
    、174頁）、86年5月22日存摺存款取款憑條（原審卷第78、
    174頁），經本院以肉眼觀視相互比對其上所載之「甲○○
    ○」手寫字跡，顯為同一人之字跡。原法院檢察署於上訴人
    告訴被上訴人丙○○詐欺等案件中，將上訴人指稱被上訴人
    丙○○偽造之取款憑條影本39紙上所載「甲○○○」之手寫
    字跡，與前開上訴人承認真正之文書上所載字跡相互比對，
    亦認其筆順、筆勢、運筆型態等均雷同，應係出於同一人之
    字跡，而認被上訴人丙○○並無偽造之情；且上訴人指稱被
    上訴人丙○○偽造之取款憑條影本39紙均蓋有農民銀行士林
    分行之長條章，意指被上訴人丙○○係在農民銀行士林分行
    盜領上訴人存款，惟經核87年1月23日、87年9月4日、87年1
    1月4日3筆提款，均於提款同時將同額款項轉帳存入訴外人
    源纖公司帳戶，而上開3筆取款憑條均蓋有上訴人指稱被上
    訴人丙○○代為保管之印章，且相關取款、存款憑條復均為
    上訴人之字跡，經原法院檢察署調取相關傳票查明屬實，認
    87年間上訴人之印章係由渠本人保管，渠主張被上訴人丙○
    ○所盜領之款項，實均係上訴人所親自提領，並非遭被上訴
    人丙○○盜領，有該署94年度偵字第16640號不起訴處分書
    附卷可參（本院卷第64至66頁）。是以，上訴人主張被上訴
    人丙○○利用其持有上訴人之印章以取款憑條冒領款項云云
    ，尚非可採。又上訴人於原審即已主張取款憑條係由被上訴
    人丙○○所冒領，並提出前開取款憑條影本為證，嗣於本院
    審理中，方於95年12月28日聲請鑑定借款支用申請書上之簽
    名，核與民事訴訟法第447條規定不符，核無必要，不應准
    許。
  (六)綜上，上訴人未立證證明被上訴人丙○○有冒名貸款及冒領
    款項之情事，其主張被上訴人丙○○應負侵權行為損害賠償
    之責，於法無據，從而，上訴人主張被上訴人合作金庫應負
    民法第188條僱用人之損害賠償責任，亦屬無據。
六、按無法律上之原因而受利益，致他人受損害者，應返還其利
    益。雖有法律上之原因，而其後已不存在者，亦同。民法第
    179條定有明文。
  (一)上訴人於原審主張其借款金額為2,582,762 元，於本院更正
    稱其於原審漏未計入之借款有1,020,989 元，亦即，上訴人
    主張之借款金額為3,603,751元，其已還款6,564,117元（本
    院卷第9頁）。經查：上訴人所承認之借款分別為：86年5月
    22日之1,000,000元，86年7月3日之41,126 元（上訴人於本
    院始主張），86年8月4日之279,600元，86年8月26日之700,
    000元、300,000元，86年12月11日之100,000元，87年9月4
    日之42,549元（上訴人於本院始主張），87年10月11日之49
    ,803 元（上訴人於本院更正借款日期），87年11月4日之40
    ,870 元，87年11月9日之49,803元，及1,000,000元之借款
    以開立支票之方式給付予訴外人曾陳麗香（上訴人於本院始
    主張）（參見原審卷第167頁附表、本院卷第9頁），前開借
    款除86年5月22日之1,000,000元、86年12月11日之100,000
    元以外，其餘借款未列於與前農民銀行大安分行核撥貸款之
    紀錄（原審卷第60頁），是上訴人主張其借款金額僅有3,60
    3,751元，尚非可採。
  (二)上訴人主張其已還款6,564,117元，分別為86年5月27日之1,
    000,000元，86年8月4日之579,600元，86年8月26日500,000
    元，87年2月11日之1,830,000元，87年3月3日之183,517 元
    ，87年3月13日之105,000元，87年5月11日250,000元，87年
    11月11日之216,000元，88年6月23日之1,900,000 元（原審
    卷第167頁），前開86年8月4日還款579,600元，87年3月3日
    還款183,517元，87年3月13日還款105,000元，均未見諸於
    前農民銀行大安分行核撥貸款及還款之紀錄明細表（原審卷
    第60頁）。按銀行實務運作上，借款人之存款、提款、借款
    之撥款、還款均利用同一存款帳戶進出，然為便利貸款事件
    之會計運作，通常仍會為借款人之還款事宜虛擬一還款帳號
    ，上訴人雖提出86年8月4日中國農民銀行士林分行收入傳票
    、帳號00000000000之存摺存款存入憑條為證（原審卷第177
    至178 頁），但前開款項存入帳號與上訴人不否認其真正之
    前農民銀行大安分行核撥貸款及還款之紀錄明細表上所示帳
    號0000000000000 係不相同，難認上訴人主張前開存入款項
    係屬還款。縱認前開款項係還款，上訴人未立證證明由被上
    訴人丙○○盜領，其依據侵權行為請求賠償，為不可採。
  (三)綜上，上訴人主張其借款金額為3,603,751元，已還款6,564
    ,117 元，被上訴人等受有不當利益2,960,366元，非屬有據
    ，從而，上訴人請求被上訴人等應返還不當得利2,960,366
    元，為無理由。
七、上訴人未立證證明被上訴人丙○○保管其印章而有冒名貸款
    及冒領款項等情事，其主張被上訴人等應負侵權行為損害賠
    償責任，係屬無據。上訴人未立證證明其借款金額為3,603,
    751元，已還款6,564,117元，其主張被上訴人等應返還不當
    得利，亦非有據。是以，上訴人請求被上訴人等應連帶給付
    2,960,366元及自起訴狀繕本送達翌日起至清償日止按年息5
    %計算之利息，為無理由。
八、綜上所述，上訴人主張被上訴人等有侵權行為及不當得利，
    為不足採。從而，上訴人主張本於民法第184條、第188條、
    第179條，請求被上訴人等連帶2,960,366元本息給付，為無
    理由，不應准許。原審為上訴人敗訴之判決，及駁回其假執
    行之聲請，並無不合。上訴意旨指摘原判決不當，求予廢棄
    改判，為無理由，應予駁回。
九、本件事證已臻明確，兩造其餘攻擊防禦方法及未經援用之舉
    證，經審酌核與本件判決結果不生影響，不再一一論述，附
    此敘明。
十、據上論結，本件上訴為無理由，依民事訴訟法第449條第1項
    、第78條，判決如主文。
中　　華　　民　　國　　96　　年 　　1　　月　  24　　日
                      民事第二庭
                        審判長法  官 吳謙仁
                              法  官 蘇瑞華
                              法  官 李瓊蔭
正本係照原本作成。
如不服本判決，應於收受送達後20日內向本院提出上訴書狀，其
未表明上訴理由者，應於提出上訴後20日內向本院補提理由書狀
（均須按他造當事人之人數附繕本）上訴時應提出委任律師或具
有律師資格之人之委任狀；委任有律師資格者，另應附具律師資
格證書及釋明委任人與受任人有民事訴訟法第466條之1第1項但
書或第2項（詳附註）所定關係之釋明文書影本。
中　　華　　民　　國　　96　　年　　1 　　月　　25　　日
　　　　　　　　　　　　　　　書記官 王才生
附註：
民事訴訟法第466條之1（第1項、第2項）：
對於第二審判決上訴，上訴人應委任律師為訴訟代理人。但上訴
人或其他法定代理人具有律師資格者，不在此限。
上訴人之配偶、三親等內之血親、二親等內之姻親，或上訴人為
法人、中央或地方機關時，其所屬專任人員具有律師資格並經法
院認為適當者，亦得為第三審訴訟代理人。
